---
output: github_document
---

```{r, echo = FALSE}
knitr::opts_chunk$set(
  collapse = TRUE,
  comment = "#>",
  fig.path = "README-"
)
```

# medear

El propósito del paquete `medear` es facilitar el trabajo con los datos utilizados en el proyecto MEDEA3, y  proporcionar las funciones con las que se obtuvieron dichos datos.

Concretamente, se incluyen los datos de población por sexo y grupos de edad así como la cartografía para las ciudades implicadas en el proyecto a nivel de sección censal. Los datos para algunos años están encriptados por tratarse de consultas específicas realizadas al INE y solo son accesibles mediante contraseña. Los datos desde 2006 hasta 2017 son de libre acceso siguiendo la licencia del INE, y se pueden obtener usando las funciones contenidas en este paquete.

## Instalación

Se puede instalar `medear` desde GitHub con:

```{r gh-installation, eval = FALSE}
# install.packages("devtools")
devtools::install_github("fisabio/medear")
```

## Carga y preparación de los datos

El uso habitual del paquete será la carga de datos y de la cartografia, incluyendo su preparación para unir las secciones según el rango de años que se desee (funciones `une_poblaciones` y `une_cartografia`):

```{r example, eval=FALSE}
library(medear)
cartografia <- une_cartografia(cartografia = cartografia, cambios = cambios, years = 2008:2016)
poblacion   <- une_poblaciones(poblaciones = poblaciones, cambios = cambios, years = 2008:2016)
```

## Consultas específicas

Un uso potencial puede ser la prepararación de consultas personalizadas para ciudades o provincias completas, descargando los datos y la cartografía directamente desde el INE y trabajarlos para obtener el producto final. Imaginemos que se desease trabajar con las poblaciones desde 2011 hasta 2014 para la provincia de Valencia:

```{r example2, eval=FALSE}
library(medear)
carto_valencia <- descarga_cartografia()
pob_valencia   <- descarga_poblaciones(cod_provincia = "46", years = 2011:2014, descarga = TRUE)
tram_valencia  <- descarga_trameros(cod_provincia = "46", years = 2011:2014, descarga = TRUE)
camb_valencia  <- detecta_cambios(datos = tram_valencia, years = 2011:2014)
carto_valencia <- une_cartografia(cartografia = carto_valencia, cambios = camb_valencia, years = 2008:2016)
pob_valencia   <- une_poblaciones(poblaciones = pob_valencia, cambios = camb_valencia, years = 2008:2016)
```

## Participación: dudas y consultas

Para cualquier comentario, duda o consulta que se desee realizar, se puede abrir un *Issue* en este repositorio de GitHub.

Si deseases aportar algo al proyecto, puedes modificar el código a tu antojo y abrir un *Pull Request*.
